臺灣高等法院高雄分院刑事裁定　　　　　 96年度抗字第301號
抗　告　人　臺灣高雄地方法院檢察署檢察官
抗　告　人
即　被　告　乙○○
　　　　　　　　　　（
抗告人即被告
乙○○配偶　丙○○○
被　　　告　甲○○
被　　　告　丁○○
上列抗告人因貪污案件，聲請羈押，不服臺灣高雄地方法院中華
民國96年8月10日裁定（96年度聲羈字第892號），提起抗告，本
院裁定如下：
    主  文
抗告駁回。
    理  由
一、本件原審以：
  (一)就被告乙○○部分：被告乙○○係高雄市六合夜市管委會主
    委，其以該委員會及主委名義出具集中市場證明書，就換發
    高雄市攤販營業許可證上，證人朱惠玲、朱杜嬰嬌證稱曾為
    攤位變更名義事，交付10萬元予被告乙○○；另有證人張素
    琴亦證稱有請被告乙○○申請攤位證事，足證被告乙○○有
    與翁志遠（已死亡）共犯貪污治罪條例第4 條第1 項第5 款
    、第6 條第1 項第4 款罪。經原審法官訊問後，以被告乙○○否認犯罪，辯稱：相關申請攤位證事宜，均由呂姓幹事負
    責，顯有勾串該呂姓幹事之虞，此外，復有「阿龍」、張日
    榮、張乃文及相關攤商尚待查證，認就被告乙○○犯罪嫌疑
    重大，有事實足認為勾串共犯或證人之虞，且所犯為最輕本
    刑為5 年以上有期徒刑之罪之情形，非予羈押，顯難進行追
    訴、審判或執行，依刑事訴訟法第101 條第1 項第2 款、第
    3 款規定予以羈押並禁止接見通信。
  (二)就被告甲○○、丁○○部分：
    1.聲請意旨如聲請書所載（詳附件一）。
    2.按依刑事訴訟法第93條第2 項規定，聲請羈押被告者，經
      法官依據同法第101 條之規定訊問被告後，認為犯罪嫌疑
      重大，而有(1)逃亡或有事實足認有逃亡之虞、(2)有事實足
      認有湮滅、偽造、變造證據或勾串共犯或證人之虞、(3)所
      犯為死刑、無期徒刑或最輕本刑為5年以上有期徒刑之罪
      等情形之一，且非予羈押，顯難進行追訴、審判或執行者
      ，方得羈押之。本件聲請人以被告二人共犯貪污治罪條例
      罪嫌犯罪嫌疑重大，並有事實足認有勾串共犯即其他攤商
      之虞，復所犯為最輕本刑為5 年以上有期徒刑之罪聲請羈
      押被告，本院經開庭訊問後，即應依序審查：(1)被告犯罪
      嫌疑是否重大；(2)被告是否有前述刑事訴訴法第101 條第
      1 項第2 款、第3 款之情形；(3)是否有「非予羈押，顯難
      進行追訴、審判或執行」之必要情事等3 要件，依卷內具
      體客觀事證予以斟酌後，始決定是否有羈押之「正當性原
      因」及「必要性」。3.經查：(1)被告甲○○雖自承於民國
      90、91年間係高雄市政府市場管理處股長，執掌高雄市所
      有攤販之管理及攤販許可證核發之審核，然亦供承攤販提
      出許可證申請時，係由營業地點之區公所先行審核，再上
      呈市政府市場管理處承辦員進行現場複查，待確認合格無
      訛後，再由其進行書面審核以決定是否核發等語。是被告
      甲○○於高雄市攤販許可證之核發程序中，既僅負責書面
      審核其部屬即市政府市場管理處新興區承辦員翁志遠已現
      場勘查確認合格之申請案件，其對於前揭申請文件內之記
      載是否不實，亦即攤商是否確於如申請文件中所載之營業
      地點實際營業等節是否知情，即顯非無疑，參以翁志遠已
      歿，復遍查全卷亦無任何證據足資認定被告甲○○與翁志
      遠間有何共犯圖利之犯意聯絡及行為分擔，佐以目前已經
      檢察官傳喚到案之攤商或同案被告，均無人指稱曾就攤販
      許可證之申請與被告甲○○有何接觸，亦無人指證被告甲○○有何受賄之行為，準此，檢察官所指被告甲○○涉有
      貪污治罪條例之犯行，其所憑證據顯然尚有不足。(2)又被
      告丁○○雖亦自承於90、91年間係高雄市政府新興區區公
      所社經課課員，然亦供稱其於攤販許可證之申請程序中，
      僅係就夜市管理委員會所檢送之相關申請文件進行形式上
      之書面初審，隨即轉呈市政府市場管理處決定是否核發，
      區公所承辦人員並不需要進行實地勘查，蓋區公所並無攤
      販之列冊資料，且決定是否核發攤販許可證之權限係在於
      市政府市場管理處等語。而觀諸卷附相關申請文件，被告
      丁○○於其上均註明區公所僅負責書面審核，至實際營業
      情形則轉請市場管理處依權責核辦等語；另區公所於攤販
      許可證之申請核發程序中，確係僅負責書面審核，尚無核
      准權限乙情，亦據證人呂德育於偵查中結證明確，均足證
      丁○○前揭所言非虛。是被告丁○○於攤販許可證申請程
      序中既僅負責書面初審，並無核准權限，其何來藉此圖利
      攤商，實非無疑，況綜觀全卷亦無證據足資認定被告丁○○與翁志遠間有何共犯圖利之犯意聯絡及行為分擔，參以
      經傳喚到案之攤商或同案被告，亦均無人指稱曾就攤販許
      可證之申請與被告丁○○有何接觸，亦無人指證被告丁○○有何受賄之行為，從而，檢察官所指被告甲○○涉犯貪
      污治罪條例之犯行，其認定亦尚屬乏據。
    3.綜上，經核閱聲請人聲請羈押時所提之全部卷證資料，基
      於前揭理由，本院認被告2人就聲請人所指涉犯貪污治罪
      條例犯行之犯罪嫌疑是否重大，仍認容有疑義。從而，被
      告二人尚無非予羈押顯難進行追訴之情形，並無羈押之必
      要，是本院認以具保亦能達到保全之效果與目的，爰駁回
      檢察官羈押之聲請，並各為被告甲○○准以新台幣10萬元
      具保及被告丁○○以6萬元具保之諭知。
二、抗告意旨各如抗告書、刑事抗告狀所載（均詳附件二、三、
    四）。
三、經查：
  (一)就被告乙○○部分：
    1.關於抗告人即被告乙○○配偶丙○○○抗告部分，按「當
      事人對於法院之裁定有不服者，除有特別規定外，得抗告
      於直接上級法院」；「證人、鑑定人、通譯及其他非當事
      人受裁定者，亦得抗告。」，刑事訴訟法第403 條定有明
      文。依該規定，僅限於受裁定之當事人或證人、鑑定人、
      通譯及其他非當事人受裁定者，始得提起抗告。本件抗告
      人即被告乙○○配偶丙○○○並非當事人，亦非受裁定之
      人，自無權提起抗告，其抗告為不合法律之程式，且無從
      補正，應予駁回。
    2.關於抗告人即被告乙○○部分，被告雖否認有收受證人朱
      惠玲、朱杜嬰嬌所交付之金錢，並以違反強制處分關於比
      例原則之適用，被告並無逃亡之虞，且被告已就本案供述
      甚詳，顯無羈押之必要，如予具保即足以替代羈押手段云
      云，指摘原裁定不當。惟按法院為羈押之裁定時，其本質
      上係屬為保全被告使刑事訴訟程序得以順利進行，或為保
      全證據，或為擔保嗣後刑之執行程序，或為防止被告反覆
      施行同一犯罪，而對被告實施剝奪其人身自由之強制處分
      ，法院僅須在外觀上審查被告犯罪嫌疑是否重大，及有無
      賴此保全偵、審程序進行或執行而為此強制處分之必要，
      關於羈押原因之判斷，尚不適用訴訟上之嚴格證明原則，
      只需檢察官提出之證據在形式上足以證明被告犯罪嫌疑已
      足，至被告是否實際犯罪，應由為實體審查之承辦法院依
      證據判斷。是本件在形式上審查結果既已足認涉犯貪污治
      罪條例第4條第1項第5款、第6條第1項第4款罪嫌疑重大，
      被告乙○○否認犯罪，辯稱：相關申請攤位證事宜，均由
      呂姓幹事負責，顯有勾串該呂姓幹事之虞，此外，復有「
      阿龍」、張日榮、張乃文及相關攤商尚待查證，認就被告
      乙○○犯罪嫌疑重大，有事實足認為勾串共犯或證人之虞
      ，且所犯為最輕本刑為5年以上有期徒刑之罪之情形。而
      被告係六合夜市管理委員會主任委員，其利用該職位牟取
      錢財，其影響該處攤販權益甚鉅，且本案尚有多件偽造攤
      販許可證之事實尚待查證，原審因而以被告犯貪污治罪條
      例第4條第1項第5款、第6條第1項第4款罪嫌疑重大，有事
      實足認為有勾串證人之虞，且所犯最輕本刑為5年以上有
      期徒刑之罪；非予羈押，顯難進行追訴、審判或執行，依
      刑事訴訟法第第101條第1項第2、3款之規定，予以羈押並
      禁止接見通信，即無不合，亦無所謂違背法治國之無罪推
      定原則與比例原則之精神，被告乙○○抗告，並無理由，
      應予駁回。
  (二)就被告甲○○、丁○○部分：
    檢察官仍以如聲請書所載之事實，提起抗告，指摘原裁定均
    准被告甲○○、丁○○具保之裁定不當。然按被告經法官訊
    問後，必須依現存之證據，在客觀上認為犯罪嫌疑重大，始
    能羈押。又「被告未經審判證明有罪確定前，推定其為無罪
    。」；「犯罪事實應依證據認定之，無證據不得認定犯罪事
    實。」，刑事訴訟法第154 條規定甚明。查依檢察官所提出
    之證據，僅足以認定黃柏喬之攤販許可證係屬偽造，而其申
    請過程中確經過被告丁○○之擬辦，以及被告甲○○之核定
    。惟就被告丁○○、甲○○2 人是否有實質上之查核權，被
    告丁○○、甲○○2 人是否有「對於違背職務之行為，要求
    、期約或收受賄賂或其他不正利益」；或者是否有「對於主
    管或監督之事務，明知違背法令，直接或間接圖自己或其他
    私人不法利益，因而獲得利益」；或者是否有「公務員明知
    為不實之事項，而登載於職務上所掌之公文書，足以生損害
    於公眾或他人」之情形，則均未提出證據證明。另就其他關
    於偽造攤販許可證以及換發高雄市攤販營業許可證部分，依
    現存之證據，均僅與同案被告乙○○有關，而與被告被告丁○○、甲○○2 人均無涉。又依檢察官所提出之偵訊筆錄，
    亦僅係懷疑之階段，尚無相關之證據證明被告丁○○、甲○○2 人有上開犯行，難認被告丁○○、甲○○2 人犯罪嫌疑
    重大。原審均准被告丁○○、甲○○2 人具保，並無不合，
    檢察官此部分抗告，為無理由，應予駁回。
據上論結，應依刑事訴訟法第408 條第1 項前段、第412 條，裁
定如主文。
中　　華　　民　　國　　96　　年　　9 　　月　　20　　日
                  刑事第五庭    審判長法  官  曾永宗
                                      法  官  王伯文
                                      法  官  任森銓
以上正本證明與原本無異。
不得再抗告。
中　　華　　民　　國　　96　　年　　9 　　月　　20　　日
　　　　　　　　　　　　　　　　　　　書記官  廖素珍
